臺灣板橋地方法院刑事判決　　　　　　 100年度智訴字第12號
公　訴　人　臺灣板橋地方法院檢察署檢察官
被　　　告　簡月美
上列被告因偽造文書等案件，經檢察官提起公訴（99年度偵字第
27760 號），本院判決如下：
    主  文
簡月美行使偽造私文書，足以生損害於他人，處有期徒刑貳月，
如易科罰金，以新台幣壹仟元折算壹日。緩刑貳年。
扣案仿冒商標之布偶壹隻（含附掛標籤壹枚）沒收。
    事  實
一、簡月美明知如附件所示布偶之商標圖樣，業經他人於該商品
    上取得商標註冊登記（商標專用權人為優視傳播股份有限公
    司，專用期間、商標圖樣等則均如附件所示），且明知其於
    民國99年10月1 日前之某日，向年籍姓名均不詳之人所無償
    取得之布偶1 隻，係姓名年籍不詳之人所製造，而未得商標
    權人同意，使用相同於上開註冊商標之布偶，且該布偶上所
    附掛之標籤1 枚，其上載有：「授權來源：優視傳播股份有
    限公司」、「授權商：冠鉦玩具有限公司」等字眼，乃係用
    以證明該布偶係經上開公司合法授權製造之布偶，顯係年籍
    姓名不詳之人所偽造之私文書，其竟基於意圖販賣而陳列之
    犯意，且基於行使偽造私文書之犯意，於99年10月1 日，在
    臺北縣新莊市（現改制為新北市新莊區○○○路186 巷口附
    近，公開擺攤陳列上開仿冒商標之布偶，欲販售予不特定人
    牟利而對外行使之，足以生損害於優視傳播股份有限公司（
    下稱優視公司）及冠鉦玩具有限公司（下稱冠鉦公司）。適
    因冠鉦公司業務員即該公司負責人之配偶陳文章發現上情，
    旋即報警處理，警方嗣於同日晚上11時40分許到場逮捕簡月
    美，並當場扣得上開布偶1 隻（含附掛標籤1 枚），因而查
    獲上情。
二、案經冠鉦公司訴由臺北縣（現改制為新北市）政府警察局新
    莊分局報告臺灣板橋地方法院檢察署檢察官偵查起訴。
    理  由
壹、證據能力方面
    按「被告以外之人於審判外之言詞或書面陳述，除法律有規
    定者外，不得作為證據」，刑事訴訟法第159 條第1 項定有
    明文，此即學理上所稱「傳聞證據排除法則」。而依上開法
    律規定，傳聞證據原則上固無證據能力，但如法律別有規定
    者，即例外認有證據能力。又被告以外之人於審判外之陳述
    ，雖不符同法第159 條之1 至第159 條之4 之規定，但經當
    事人於審判程序同意作為證據，法院審酌該言詞陳述或書面
    陳述作成時之情況，認為適當者，亦得為證據，此則據同法
    第159 條之5 第1 項規定甚明。鑒於採用傳聞證據排除法則
    之重要理由之一，係因傳聞證據未經當事人之反詰問予以覈
    實，若當事人願放棄對原供述人之反對詰問時，原則上即可
    承認該傳聞證據之證據能力，而揆諸我國刑事訴訟法第159
    條之5 之立法理由，除參照前述傳聞證據排除法則之基本法
    理外，亦參考日本刑事訴訟法第326 條之立法例，查日本刑
    事審判實務之運作，有關檢察官及被告均同意作為證據之傳
    聞書面材料或陳述，可直接援引該國刑事訴訟法第326 條作
    為傳聞例外之法律依據，僅在檢察官與被告不同意之情況下
    ，乃須根據其他傳聞例外規定俾以斟酌該等書面材料或陳述
    是否具有證據能力，在當事人間無爭執之案件中，傳聞證據
    基本上均可依據前引規定提出於法院使用。職是之故，我國
    刑事訴訟法第159 條之5 之適用應可作同上之解釋。經查，
    本判決後開所引用之被告簡月美以外之人於審判外之陳述（
    包括書面陳述），固屬傳聞證據，惟被告及公訴檢察官就前
    揭審判外陳述之證據能力，先後於本院準備程序及審判期日
    中均表示同意上開證據資料有證據能力，本院審酌上開證據
    資料製作時之情況，尚查無違法不當及證明力明顯過低之瑕
    疵，亦認為以之作為證據應屬適當，故揆諸前開法律規定與
    說明，爰逕依刑事訴訟法第159 條之5 第1 項規定，認前揭
    證據資料均例外有證據能力。
貳、有罪方面
  一、事實認定部分
      訊據被告對於其於前開時、地擺攤並陳列前揭仿冒商標之
      布偶之事實固均坦承不諱，惟矢口否認有何意圖販賣仿冒
      商標商品而陳列及行使偽造私文書之犯行，辯稱：這個玩
      偶我是要送給住我家對面的蘇勝保，他要結婚，我要把這
      個玩偶跟金莎巧克力包裝在一起，當作結婚賀禮送他。我
      把玩偶放在攤位的角落，但並沒有販賣的意思，是因為我
      不會包裝，我已經有跟一位我認識的人說好請他來幫我包
      裝，但他後來一直沒有出現，同時我這樣擺放，是因為我
      擔心如果警察來取締違規擺攤時，我必須要把我賣的其他
      東西快速收好，這樣我會亂放這隻玩偶，如果那個人要來
      幫我包裝，我就必須要從好幾袋中找，這樣很不方便。我
      如果真的要賣，我就會標價，但我並沒有標價，現場也沒
      有抓到我在交易云云。經查：
    (一)被告於前揭時、地公開擺攤販賣布偶，而其攤位上確放置
      有前揭布偶1 隻（含附掛標籤1 枚），嗣警方於同日晚上
      11時40分許當場在其攤位上扣得該布偶之事實，此為被告
      所是認，並有警方所製作之扣押筆錄、扣押物品目錄表各
      1 份、現場暨扣案物品採證照片8 幀附卷為憑（參見偵查
      卷第13至16、20至23頁）及該布偶1 隻（含附掛標籤1 枚
      ）扣案可稽；又該布偶乃係使用相同於前揭註冊商標之布
      偶，且該布偶上所附掛之標籤，其上載有：「授權來源：
      優視傳播股份有限公司」、「授權商：冠鉦玩具有限公司
      」等用以證明該布偶係經上開公司合法授權製造之字眼，
      亦有經濟部智慧財產局商標檢索資料、侵權比對分析各1
      份及真偽布偶比對照片5 幀附卷為佐（參見偵查卷第34、
      35、44頁），俱堪認屬為真。
    (二)又被告於本院準備程序時即已坦承：我問吳蔡碧連布偶的
      價錢後，吳蔡碧連有告訴我說這個布偶是假的等語，核與
      被告於偵查中所供：「（問：他丈母娘【按即吳蔡碧連】
      有無當場跟你說那是仿冒商品？）她有講，但我知道如果
      我沒有貼標籤，也沒有要賣給別人就無所謂」、「（問：
      在妳放在攤架之前，他丈母娘是否就有跟妳說那是仿冒商
      品？）她有跟我說」等語相符（參見偵查卷第58、59頁）
      ，亦與證人吳蔡碧連於偵查中所證：「（問：妳怎麼會發
      現她【按即被告】有在賣MOMO的仿冒玩具？）她先拿來給
      我看，問我一隻多少錢，我說一隻賣六百元，我有跟她講
      那是仿冒的，因為形體不一樣，只有臉一樣，身體都不一
      樣，也沒有貼雷射標籤」、「（問：妳跟她講完後她還有
      無擺在攤上？）有」、「（問：妳有無跟她講說這是仿冒
      的不能賣？）我有跟她說」等語互核一致（參見偵查卷第
      67頁），足見被告將前揭布偶放置於其攤位之時，其主觀
      上即已知悉該布偶係仿冒前揭商標之布偶甚明。
    (三)被告雖一再辯稱：我沒有要販賣前揭布偶的意思，我打算
      要將該布偶送人，放在該處是為了等人來包裝，且為了避
      免警方臨檢違規設攤而會把該布偶亂放，我才把布偶放在
      攤位上的角落云云。惟查，觀諸前揭卷附之現場採證照片
      所示（參見偵查卷第20、21頁），被告當時攤位上乃係擺
      放各式布偶販售，且所擺放之布偶為數甚多，而前揭布偶
      1 隻則同係擺放在攤位上，且其擺放之位置，若由外往攤
      位內之角度觀之，係擺在攤位最前一排之左側第1 隻，該
      布偶與其他欲販售之布偶間並無任何區隔可言，亦未有該
      布偶不欲出售之任何註明。是由此以觀，被告既將前揭布
      偶擺放在販售布偶之攤位上，且擺放之位置極其顯眼，復
      與其他欲出售之布偶無何區別或有任何不欲出售之註明，
      衡情其自有一併販賣該布偶之意圖灼然明甚，其空言執上
      詞為辯，已係悖於常理而不足採。況倘若被告真無販賣該
      布偶之意思，而僅係等待他人前來包裝，且為求避免亂放
      該布偶，則其大可將該布偶擺放於其他位置，同樣可達到
      此等效果，又何須將該布偶與欲販售之布偶同擺在攤位上
      ，且甚至擺在最前一排如此顯眼之位置，如此瓜田李下，
      亦未免啟人疑竇。此外，被告所辯其乃係請人前來包裝云
      云，但該人之姓名、聯絡資料等均付諸闕如，被告並未提
      出以供本院調查佐參，其所辯亦難信實。是以被告此節所
      辯，亦明顯係事後卸責之詞，委不足採。
    (四)綜上所述，足徵被告確係明知前揭布偶為仿冒商標之布偶
      ，竟仍意圖販賣，將該布偶公然擺攤陳列而行使之，足生
      損害於優視公司及冠鉦公司，被告所辯復不可採，是以本
      件事證已臻明確，被告之犯行應堪認定。
  二、論罪科刑部分
    (一)按刑法上之行使偽造文書罪，重在保護文書公共信用之利
      益，凡行為人提出偽造之私文書，充作真正之文書，並對
      其內容有所主張，或將該文書置於可能發生文書功能之狀
      態下，足以生損害於公眾或他人，即可成罪，至其行使之
      目的能否達到，則在所不問。又前揭布偶上所附掛之標籤
      ，其上載有：「授權來源：優視傳播股份有限公司」、「
      授權商：冠鉦玩具有限公司」等字眼，乃係用以證明該布
      偶係經上開公司合法授權製造之布偶，核屬私文書之一種
      ，既係無製作權人所製作，當即偽造之私文書。是以被告
      意圖販賣而公然陳列前揭仿冒商標之布偶，且該布偶附掛
      之標籤乃屬偽造私文書，被告猶對外擺攤陳列，即係對該
      標籤之內容有所主張，或將之置於可能發生文書功能之狀
      態，核被告所為，係犯商標法第82條、第81條第1 款之意
      圖販賣仿冒相同商標商品而陳列罪及刑法第216 條、第21
      0 條之行使偽造私文書罪。被告以一行為同時觸犯上開二
      罪，為想像競合犯，依刑法第55條規定，應從一重之行使
      偽造私文書罪處斷。
    (二)本院審酌商標具有辨識商品來源之功用，且企業者通常經
      過相當時間並投入大量資金於商品之行銷及品質之改良，
      始得使該商標具有代表一定品質之效，被告為貪圖小利，
      意圖販賣仿冒前揭布偶而陳列，且該布偶附掛有證明係經
      合法授權製造之偽造標籤，對於商標權人潛在市場利益造
      成侵害，並誤導消費者對於該商標商品之正確認知，有損
      我國之國際形象；惟另考量被告並無前科紀錄，此有臺灣
      高等法院被告前案紀錄表1 份在卷可按，素行尚非不良，
      而其意圖販賣前揭布偶固有不該，但販賣之數量僅有1 隻
      ，所生危害甚微，兼衡被告之犯罪動機、目的、手法、犯
      後仍飾詞否認、智識程度非高（學歷為國中畢業）及其家
      庭狀況（家境僅為勉持）等一切情狀，酌情量處如主文所
      示之刑，並諭知易科罰金之折算標準，以資懲儆。
    (三)查被告並無任何前科紀錄，業如前述，是其前未曾因故意
      犯罪而受有期徒刑以上刑之宣告。本院審酌被告所造成之
      危害甚淺，而其經此教訓後，當知所警惕，實宜使其有機
      會得以改過遷善，是以本院認尚無逕對被告施以短期自由
      刑之必要，自可先賦予其適當之社會處遇，以期其能有效
      回歸社會，故上開對被告宣告之刑，以暫不執行為適當，
      爰依刑法第74條第1 項第1 款規定，諭知緩刑2 年。
    (四)又扣案仿冒商標之布偶1 隻（含附掛之標籤1 枚），乃係
      被告意圖販賣而陳列之仿冒商標商品，爰依商標法第83條
      規定，不問屬於被告與否，均併予宣告沒收之。
、不另不受理諭知方面
  一、公訴意旨另以：被告明知附件所示之美術著作為優視公司
      所享有，並授權冠鉦公司使用（授權期間自97年8 月1 日
      起至99年7 月31日止及99年10月1 日起至100 年9 月30日
      止）。被告仍基於意圖散布侵害著作財產權之重製物而公
      開陳列或持有，於前揭時、地，將前揭侵害上開美術著作
      之布偶，以不詳售價，擺攤公開陳列。因認被告尚涉有著
      作權法第91條之1 第2 項之意圖散布侵害著作財產權之重
      製物而公開陳列、持有罪嫌等語。
  二、按「告訴或請求乃論之罪，未經告訴、請求或其告訴、請
      求經撤回或已逾告訴期間者，案件應諭知不受理之判決」
      ，刑事訴訟法第303 條第3 款定有明文。所謂「未經告訴
      」，係指「未經合法告訴」，包括依法不得告訴及告訴不
      合法。故如非合法告訴權人所提之告訴，其告訴即屬不合
      法，依首揭法律規定，對該案件自應諭知不受理之判決，
      。再按犯著作權法第91條之1 第2 項之公開陳列、持有侵
      害著作財產權之重製物罪，須告訴乃論，著作權法第100
      條前段定有明文。是上開之罪係屬告訴乃論之罪，倘未經
      合法告訴，依首揭法律規定，法院自應諭知不受理判決，
      其理自屬灼然。
  三、經查：
    (一)按「專屬授權之被授權人在被授權範圍內，得以著作財產
      權人之地位行使權利，並得以自己名義為訴訟上之行為。
      著作財產權人在專屬授權範圍內，不得行使權利」，著作
      權法第37條第4 項定有明文。是以專屬授權之被授權人雖
      非著作財產權本人，但在其被授權範圍內，依法得以自己
      名義為訴訟上之行為。又著作財產權之授權有專屬授權與
      非專屬授權二者。非專屬授權，著作財產權人得授權多人
      ，不受限制。專屬授權，則係獨占之許諾，著作財產權人
      不得再就同一內容更授權第三人。而專屬授權之被授權人
      之所以得以自己名義為訴訟上行為，乃係因其被授權之範
      圍內既獨占利用著作財產權，則其被授與之權利遭受侵害
      時，與原著作財產權人之權利被侵害，並無不同，自係犯
      罪之直接被害人，遂得依法提起告訴或自訴；然非專屬授
      權與專屬授權不同，並未獨占利用著作財產權，故非犯罪
      被害人，依法即不得提起告訴或自訴（參見最高法院92年
      度台上字第5731號判決意旨）。
    (二)查本件係經冠鉦公司授權陳文章代理提出對被告侵害前揭
      美術著作之告訴，陳文章並因此於99年10月2 日提起告訴
      ，此經陳文章於警詢中陳明在卷，並有委託書1 份在卷可
      按（參見偵查卷第28頁）。然依冠鉦公司與優視公司於99
      年9 月27日所簽訂之美術著作授權使用合約書所載，優視
      公司係「非專屬授權」冠鉦公司使用前揭美術著作而製造
      、生產、銷售玩具類商品（包括絨毛玩具、玩偶類玩具等
      等），有該授權使用合約書1 份附卷可稽（參見偵查卷13
      6 、137 頁），故冠鉦公司僅係「非專屬授權」之被授權
      人，依前揭法律規定與說明，就被告侵害本件美術著作乙
      節，其自不得以自己之名義對被告提起告訴。是陳文章即
      便獲得冠鉦公司之委任而代理提出告訴，然冠鉦公司既無
      獨立之告訴權，陳文章代理所提之告訴亦非合法。再者，
      縱然優視公司嗣後於100 年3 月16日出具授權書授權冠鉦
      公司可在前揭合約授權範圍內，就侵權訴訟事宜，代為相
      關民事、刑事及其他程序，有該授權書傳真1 紙在卷為憑
      （參見偵查卷第140 頁），惟此僅係優視公司授權冠鉦公
      司得為告訴代理人，並非表示冠鉦公司可以自己名義獨立
      提出告訴，是冠鉦公司之告訴代理人陳文章前於99年10月
      2 日所提起之告訴既係以冠鉦公司之名義提出，自仍非適
      法。嗣於優視公司授權冠鉦公司得代理告訴後，本院遍翻
      全卷，冠鉦公司猶未為任何代理告訴之行為，自難認優視
      公司已對被告提起告訴，此參以起訴書亦僅載明本案係經
      冠鉦公司提起告訴，而未言及優視公司提起告訴，即更見
      其明。
  四、綜上所述，本件被告侵害前揭美術著作部分，必須告訴乃
      論，但冠鉦公司並非合法告訴權人，其由陳文章代理所提
      告訴顯然不合法，揆諸前開法律規定與說明，本應為被告
      此部分不受理之諭知，然公訴意旨認此部分與被告前開論
      罪科刑部分有想像競合犯之裁判上一罪關係，爰就此部分
      不另為不受理之諭知。
據上論斷，應依刑事訴訟法第299 條第1 項前段，商標法第82條
、第81條第1 款、第83條，刑法第216 條、第210 條、第11條、
第55條、第41條第1 項前段、第74條第1 項第1 款，判決如主文
。
本案經檢察官黃致中到庭執行職務。
中    華    民    國   100    年    8     月    5     日
                  刑事第十七庭  審判長法  官  陳信旗
                                      法  官  俞秀美
                                      法  官  劉正偉
以上正本證明與原本無異。
如不服本判決，應於判決送達後10日內敘明上訴理由，向本院提
出上訴狀 (應附繕本) ，上訴於臺灣高等法院。其未敘述上訴理
由者，應於上訴期間屆滿後20日內向本院補提理由書，「切勿逕
送上級法院」。
                                      書記官  陳金鳳
中    華    民    國   100    年    8     月    5     日
附錄本判決論罪科刑之法條：
刑法第216 條
    行使第210 條至第215 條之文書者，依偽造、變造文書或登
    載不實事項或使登載不實事項之規定處斷。
刑法第210 條
    偽造、變造私文書，足以生損害於公眾或他人者，處5 年以
    下有期徒刑。
商標法第81條
    未得商標權人或團體商標權人同意，有下列情形之一者，處
    3 年以下有期徒刑、拘役或科或併科新臺幣20萬元以下罰金
    ：
        一、於同一商品或服務，使用相同之註冊商標或團體商
            標者。
        二、於類似之商品或服務，使用相同之註冊商標或團體
            商標，有致相關消費者混淆誤認之虞者。
        三、於同一或類似之商品或服務，使用近似於其註冊商
            標或團體商標之商標，有致相關消費者混淆誤認之
            虞者。
商標法第82條
    明知為前條商品而販賣、意圖販賣而陳列、輸出或輸入者，
    處1 年以下有期徒刑、拘役或科或併科新臺幣5 萬元以下罰
    金。